臺灣臺中地方法院民事判決　　　　　　100年度家訴字第400號
原　　　告　羅艾玲
訴訟代理人　王秀雄　律師
被　　　告　林傳福
訴訟代理人　莊淑暖
上列當事人間請求返還不當得利事件，本院於民國100年11月29
日言詞辯論終結，判決如下：
    主      文
被告應給付原告新臺幣壹佰零柒萬壹仟參佰參拾參元，及自民國
一百年九月十六日起至清償日止，按週年利率百分之五計算之利
息。
原告其餘之訴駁回。
訴訟費用由被告負擔百分之三十五，餘由原告負擔。
本判決原告勝訴部分，於原告以新臺幣拾伍萬捌仟元為被告供
擔保後，得假執行。但被告如以新臺幣壹佰零柒萬壹仟參佰參拾
參元為原告預供擔保，得免為假執行。
原告其餘假執行之聲請駁回。
    事實及理由
一、被告受合法通知，無正當理由，未於最後言詞辯論期日到場
    ，核無民事訴訟法第386條所列各款之情形，爰依原告之聲
    請，由其一造辯論而為判決。
二、原告主張：
（一）兩造於民國81年間交往同居，共育有3名未成年子女林晉
      文（女、81年3月26日生）、羅婉青即林婉青（女、84年
      11月27日生）及林聖美（女、90年10月16日生），並經被
      告認領。詎被告於91年11月15日逕自離開兩造租屋處，隨
      即遷至臺中市太平區居住，嗣後與其他女子結婚，置原告
      及3名子女於不顧，迫使原告從事臨時工支應生活所需。
      期間被告雖曾短暫照顧3名子女，然3名子女各為不同因素
      陸續與原告共同居住，並由原告獨力負擔養育子女之重擔
      ，嗣於95年6月26日、98年8月28日始對於林晉文、林聖美
      及羅婉青權利義務之行使或負擔約定由原告任之，被告則
      自子女與原告共同居住後即未再負擔子女之扶養費用。被
      告既為3名未成年子女之父，依法即對其等有扶養義務，
      原告自得依民法不當得利之法律關係，訴請被告給付原告
      代墊之扶養費。
（二）兩造子女羅婉青、林聖美曾向臺灣桃園地方法院請求被告
      給付扶養費，並獲該院以99年度監字第494號裁定被告應
      自裁定確定之日（即100年4月15日）起至各自成年之日止
      ，給付2名子女扶養費每月各新臺幣（下同）5000元確定
      在案。而原告自91年11月15日起至100年4月14日止，陸續
      與3名子女共同生活，期間所增加扶養子女之費用，平均
      每月計有房租3500元、水電費2977元、3名子女飲食教育
      （學）費各4000元及日常生活開銷各19523元，計算方式
      為：1.羅艾玲單獨負擔房租及水電部分為283,266元；2.
      林晉文部分，自92年6月15日至100年4月14日止，共計7年
      9月27日，所增加之扶養費為2,399,346元〔（4000＋1952
      3）×7年9月27日〕；3.羅婉青部分，自98年8月28日至10
      0年4月14日止，共計1年7月14日，所增加之扶養費為340,
      299元〔（4000＋19523）×1年2月14日〕；4.林聖美部分
      ，自91年11月15日至100年4月14日止，共計8年4月27日，
      所增加之扶養費為2,564,007元。原告所請求之金額僅為
      上述其中之3,055,000元，爰依不當得利之法律關係請求
      被告給付原告為其代墊子女扶養費用等語。並聲明：1.被
      告應給付原告3,055,000元，並自起訴狀繕本送達之翌日
      （100年9月16日）起至清償日止，依週年利率百分之5計
      算之利息。2.原告願供擔保請求宣告假執行。
三、被告未於最後言詞辯論期日到場，惟據其以前陳述略以：兩
    造於83年間交往同居，林晉文雖非被告所出，惟經原告請求
    始為認領子女之登記，原告在子女羅婉青出生滿7個月後，
    即棄被告與子女於不顧，逕自離家，被告遂託被告之父協助
    照顧子女，期間兩造歷經六次分合，雖於90年間再度生育林
    聖美，然原告卻於林聖美出生10個多月後又離棄被告，並於
    91年間攜林晉文離家，被告均曾負擔照顧3名子女之責。嗣
    後被告於93年7月30日與現任配偶莊淑暖結婚，並共同照顧
    兩造之子女，直至98年間，原告逕自帶走羅婉青，被告尚且
    因此向臺東縣卑南鄉卑南派出所報案協尋羅婉青，是被告並
    非全然不負擔扶養子女之責。被告曾於92年11月16日中風住
    院治療，原告知情卻未理會被告，被告於98年間再因眼睛中
    風，已無工作能力，僅能以資源回收維生，實無力負擔原告
    之請求，原告請求並無理由等語，資為抗辯。並聲明：駁回
    原告之訴。
四、兩造不爭執之事實：
（一）未成年子女林晉文自92年6月15日起與原告一人同住。
（二）未成年子女羅婉青自98年8月28日起與原告一人同住。
（三）未成年子女林聖美自91年11月15日起與原告一人同住。
五、得心證之理由：
（一）原告主張其與被告未有婚姻關係，育有子女林晉文、羅婉
      青、林聖美，3名子女均經被告認領，嗣於95年6月26日、
      98年8月28日始對於林晉文、林聖美及羅婉青權利義務之
      行使或負擔約定由原告任之等事實，業據提出戶籍謄本2
      份為證。至於子女林晉文、羅婉青、林聖美各為不同因素
      陸續自92年6月15日、98年8月28日、91年11月15日起與原
      告共同居住，並由原告獨力負擔養育子女之重擔，且子女
      羅婉青、林聖美曾向臺灣桃園地方法院請求被告給付扶養
      費，並以99年度監字第494號裁定准許，且於100年4月15
      日確定在案等情，為兩造所不爭執，復據本院依職權調取
      臺灣桃園地法院99年度監字第494號卷宗核閱無訛，堪認
      原告之主張為真實。
（二）按父母對於未成年之子女，有保護及教養之權利義務；對
      於未成年子女之權利義務，除法律另有規定外，由父母共
      同行使或負擔之，民法第1084條第2項、第1089條第1項前
      段定有明文。本件兩造既分別為子女林晉文、羅婉青、林
      聖美之父母，依上揭說明，兩造即具有保護教養3名子女
      之義務，且不因二人有無婚姻關係而受影響，合先敘明。
      次按無法律上之原因而受利益，致他人受損害者，應返還
      其利益，雖有法律上原因，而其後已不存在者，亦同，民
      法第179條定有明文，而扶養義務人履行其本身之扶養義
      務，致他扶養義務人得因此不必盡其應盡之扶養義務而受
      有利益，此時他扶義務人所受之利益為「免履行扶養義務
      」之利益，而為履行扶養義務者即因逾其原應盡之義務，
      而受有損害，兩者間即有因果關係存在。父母之一方為撫
      育未成年子女所給付之保護教養費用，如逾其原應負擔之
      部分時，自可依不當得利之法律關係向他方請求返還（最
      高法院92年度台上字第1699號判決參照）。是本件原告依
      不當得利之法律關係，請求被告返還其自91年11月15日至
      100年4月14日止，陸續代被告墊付3名子女（林晉文、羅
      婉青、林聖美）之扶養費用，於法尚無不合。
（三）再按當事人已證明受有損害而不能證明其數額或證明顯有
      重大困難者，法院應審酌一切情況，依所得心證定其數額
      ，民事訴訟法第222條第2項定有明文。子女之扶養費雖非
      「損害」，但其與「不能證明其數額或證明顯有重大困難
      」之性質相同，故應類推適用該條規定。原告就其上開期
      間已實際支出子女之扶養費用部分，雖未能提出確切支出
      單據憑證，惟衡以父母扶養子女多未留有支出單據之常情
      ，及原告為子女之生母，亦分別與林晉文、羅婉青、林聖
      美同住，原告確實有支出扶養費用，當屬無疑，是此等單
      據之欠缺不應構成原告請求被告返還支出扶養費之障礙，
      自應由法院審酌一切情況，依所得心證定其數額。而扶養
      之程度，應按受扶養權利者之需要，與負扶養義務者之經
      濟能力及身分定之；負扶養義務者有數人，而其親等同一
      時，應各依其經濟能力分擔義務，民法第1119條、第1115
      條第3項分別定有明文。是以本件原告與被告對未成年子
      女林晉文、羅婉青、林聖美之扶養程度，應按未成年子女
      林晉文、羅婉青、林聖美之需要及原告與被告之經濟能力
      及身分而為適當之酌定。經查：
    1.原告從事行政助理工作，98年度所得總額為14,310元，名
      下有汽車1部；被告從事資源回收工作，99年度無所得、9
      8年度之所得總額為2,186元，名下有房屋1筆及土地2筆等
      情，有臺中市太平區聖和里證明書、國稅局財產歸屬資料
      清單及本院依職權調取之稅務電子閘門財產所得調件明細
      表等件附卷可稽，堪認兩造並非無資力之人，而子女與原
      告同住照顧，原告實際負責子女之生活照顧及生活費用支
      出，原告所付出之勞力亦可評價為扶養費之一部，故本院
      認原告與被告對於林晉文、羅婉青、林聖美扶養費用之負
      擔以1比1之比例為適當。
    2.參酌行政院主計處編印之臺灣地區家庭收支調查報告，其
      每年發布之『家庭收支調查報告』中，經常性支出包括消
      費性支出及非消費性支出，其項目已經包括食衣住行育樂
      等生活範圍並且有居住區域之劃分，應該是目前較能正確
      反映國民生活水準之數據，故按照主計處之家庭收支調查
      報告之統計資料乃利用統計方法及研究分析所得之客觀數
      據，透過統計資料可反應社會真象及趨勢，以此標準，自
      較客觀，且正確反映國民生活水準之數據，而此標準不分
      成年人與未成年人一般日常生活之消費支出，並以未成年
      子女目前居住之區域所作成之家庭收支調查報告內容為數
      據，固非無反映國民生活水準之功能。依原告與子女於99
      年4月前均居住於臺南縣之情形，並參行政院主計處公告
      之平均每人每月消費支出表之記載，91至98年度臺南縣平
      均每人每月消費支出固分別為12,350元、13,042元、13,7
      90元、13,430元、15,171元、15,556元、15,265元、14,9
      96元、14,963元、14,996元，惟衡諸目前國人貧富差距擴
      大，且漸有Ｍ型化社會之趨勢，在財富集中於少數人之情
      況下，若以該調查報告所載之統計結果作為支出標準，如
      非家庭收入達中上程度者，恐難以負荷。參酌兩造上開財
      產資料，如以主計處家庭收支調查報告內容作為渠等扶養
      子女所需之標準，顯然過高。本院衡酌兩造身分地位及經
      濟能力，認以每月10,000元作為每名子女扶養所需之標準
      ，較為妥適。是原告就其每月實際為每名子女所支出之10
      ,000元，得請求被告返還之不當得利金額為一半，則原告
      依不當得利之規定，請求被告返還自91年11月15日至10 0
      年4月14日止原告與3名子女居住期間（分別為7年9月27
      日、1年7月14日、8年4月27日，共214月8日）所代墊之扶
      養費合計為1,071,333元【計算式：（10,000元÷2）×21
      4月＋（10000元÷2）×（8÷30）日＝1,071,333元，元
      以下四捨五入】，自屬有據。
（四）綜上所述，原告依不當得利之法律關係，請求被告給付1,
      071,333元，及自100年9月16日起至清償日止，按週年利
      率百分之5計算之利息，為有理由，應予准許，逾此部分
      之請求，則為無理由，應予駁回。
（五）原告陳明願供擔保以代釋明，聲請宣告假執行，核無不合
      ，爰就原告勝訴部分酌定相當之擔保金額宣告之。又本院
      既准原告假執行，為衡平起見，並依民事訴訟法第392條
      之規定，依職權併准被告於假執行程序實施，為原告預供
      擔保，得免為假執行。至原告敗訴部分，其假執行之聲請
      ，因訴之駁回而失所附麗，應予駁回。
六、至兩造其餘攻擊或防禦方法及未經援用之證據，經本院斟酌
    後，認為均不足以影響本判決之結果，自無逐一詳予論駁之
    必要，併此敘明。
七、訴訟費用負擔之依據：民事訴訟法第79條。
中    華    民    國   100    年    12    月    20    日
                  家事法庭      法  官  楊國精
以上正本係照原本作成。
如對本判決上訴，須於判決送達後20日之不變期間內，向本院提
出上訴狀。
如委任律師提起上訴者，應一併繳納上訴審裁判費。
中    華    民    國   100    年    12    月    20    日
                                書記官  沈慧玲